臺灣高等法院高雄分院民事判決　　　　　 94年度上字第107號
上　訴　人　甲○○
訴訟代理人　蔡明哲律師
上　訴　人　己○○
　　　　　　戊○○
上二人共同
訴訟代理人　郭清寶律師
複代理人　　余景登律師
上　訴　人　乙○○
　　　　　　丙○○
兼上一人
訴訟代理人　丁○○
上列當事人間請求分割共有物事件，兩造對於民國94年5 月20日
臺灣高雄地方法院93年度訴字第1135號第一審判決各自提起上訴
，本院於96年7 月10日言詞辯論終結，判決如下：
    主  文
原判決關於後開第二項土地之分割方法部分，及訴訟費用之裁判
均廢棄。
兩造共有坐落高雄縣大樹鄉○○段1117、1119、1121、1123地號
，面積如附表(一)所示之四筆土地，應分割為如附圖Ｅ所示，其面
積各如附表(二)所示：(一)編號E1、E1-1面積合計1294.05 平方公尺
分歸甲○○所有；編號E2、E2-1面積合計1294.05 平方公尺分歸
丁○○所有；編號E3、E3-1面積合計1294.05 平方公尺分歸乙○
○所有；編號E4、E4-1、E4-2面積合計1364. 98平方公尺分歸戊
○○所有。丁○○、乙○○應各補償戊○○新台幣壹拾參萬陸仟
陸佰陸拾元；各補償甲○○新台幣捌萬伍仟貳佰參拾肆元。(二)編
號E5-1面積44.86 平方公尺分歸乙○○所有；E5-2面積47.73 平
方公尺分歸甲○○所有；E5-3面積30.47 平方公尺分歸丙○○所
有；E5-4面積61.52 平方公尺分歸己○○所有。甲○○應補償丙
○○新台幣壹拾陸萬參仟零陸拾元；乙○○應補償丙○○玖萬參
仟參佰壹拾陸元。
第一、二審訴訟費用由乙○○負擔24% 、丙○○負擔1%、丁○○
負擔23% 、己○○負擔2%、戊○○負擔26% ，其餘24% 由甲○○
負擔。
    事實及理由
一、本件為分割共有物之訴訟，訴訟標的對於共同訴訟之各人必
    須合一確定，依民事訴訟法第56條第1 項第1 款規定，上訴
    人戊○○、己○○上訴之效力，及於同造之乙○○、丙○○
    、丁○○，應併列為上訴人，合先敘明。
二、甲○○起訴主張：坐落高雄縣大樹鄉○○段1117、1121、11
    23地號等3 筆旱地，與同段1119地號建地，為兩造所共有，
    4 筆土地相連，其應有部分各如附表(一)所示。兩造就上開土
    地並無不分割之特約，依其使用目的，亦無不能分割之情形
    ，因各共有人不能達成分割之協議，爰訴請裁判分割，並陳
    明希以附圖D 所示分割方案為分割，願分得附圖D 所示編號
    D2 、D2-1 、D2-2部分（即甲○○以應有部分之旱地與乙○
    ○、丙○○共有之建地等面積互換，丙○○以換得之旱地與
    丁○○保持共同，雙方再私下補償其價差）；如建地、旱地
    之分割線不在同一線上（即若D5部分非分歸己○○所有），
    請求就建地部分按各共有人應有部分面積分割，其餘3 筆旱
    地同意合併分割（原審判決駁回甲○○請求其他共有人協同
    辦理土地分割登記及應將甲○○分得土地之地上物拆除，並
    交付該部分土地予甲○○部分，未經上訴而確定）。
    乙○○主張：願與甲○○、丙○○、丁○○就建地與旱地之
    面積合併計算，並集中受分配，按附圖D 所示分割方案，分
    配編號D1、D1-1、D1-2所示位置；如建地、旱地之分割線不
    在同一線上（即若D5部分非分歸己○○所有），請求就建地
    部分按各共有人應有部分面積分割，然不同意分配附圖E （
    下同）所示E5之1 土地（即D 圖之D5部分），其餘3 筆旱地
    同意合併分割，並願分配E3、E3之1 位置之旱地等語。
    丙○○、丁○○主張：願與甲○○、乙○○將各自之建地與
    旱地面積合併計算，按附圖D 所示分割方案，受編號D3、D3
    -1所示部分之分配，丙○○、丁○○並願依原應有部分面積
    比例維持共有；如建地、旱地之分割線不在同一線上（即若
    D5部分非分歸己○○所有），請求就建地部分按各共有人應
    有部分面積分割，然不同意分配E5之1 土地，其餘3 筆旱地
    丁○○同意合併分割，並願分配E2、E2之1 位置之旱地等語
    。
    己○○、戊○○則主張：己○○就1119號建地部分，以原物
    分割後為畸零地並無意見，惟請求足額分配應有部分面積，
    願分配E5之4 部分土地，不同意分配E5之1 土地；戊○○就
    3 筆旱地同意合併分割，願分配E4、E4之1 、E4之2 分土地
    ，惟臨路部分之面寬，除現有供建物基地使用之土地外，應
    再預留通路通行屋後土地，且分割後戊○○受分配之土地價
    值低於其他共有人，應受差額之補償等語。
三、原審判決准兩造共有之上開土地分割為如附圖E （ａ）所示
    ：編號E1、E1-1所示部分（面積各為1212.01 、123.06平方
    公尺，合計1335.07 平方公尺）分歸甲○○所有；編號E2、
    E2-1所示部分（面積各為1203.38 、131.69平方公尺，合計
    1335.07 平方公尺）分歸乙○○所有；編號E3、E3-1所示之
    部分（面積分別為1195.74 、139.33平方公尺，合計1335.0
    7 平方公尺），則以丙○○占1376分之41應有部分、丁○○
    占1376分之1335應有部分之比例，維持共有；編號E4、E4-1
    、E4-2所示之部分（面積分別為997.56、32.96 、334.46平
    方公尺，合計1364.98 平方公尺）分歸戊○○所有；編號E5
    所示之部分（面積為61.52 平方公尺）分歸己○○所有。甲
    ○○與戊○○、己○○各就原審所為判決分割方法聲明不服
    ，請求將原判決關於分割方法部分廢棄，改為如其上開陳述
    所主張之分割方案；乙○○、丁○○及丙○○亦請求判決如
    其上開陳述所主張之分割方案。
四、按除因物之使用目的不能分割或契約定有不可分割之期限者
    外，共有人得隨時請求分割共有物；共有物之分割，依共有
    人協議之方法行之，分割之方法不能協議者，法院得依任何
    共有人之聲請，以原物分配於各共有人，民法第823 條第1
    項、第824 條第1 項及第2 項第1 款分別定有明文。又依農
    業發展條例第16條第1 項第4 款規定，本條例中華民國89年
    1 月4 日修正施行前之共有耕地，得分割為單獨所有，不受
    每宗耕地分割後每人所有面積須達0.25公頃之限制；依第2
    項規定，前項第4 款所定共有耕地，辦理分割為單獨所有者
    ，應先取得共有人之協議或法院確定判決，其分割後之宗數
    ，不得超過共有人人數。經查：
  (一)甲○○主張系爭土地為兩造所共有，各共有人應有部分，依
    附表(一)所示，兩造亦無不予分割之約定，業據提出土地登記
    謄本為證，且為兩造所未爭執，堪信為實在。
  (二)兩造共有之系爭1117、1121、1123地號等農牧用地（地目：
    旱），最初由兩造之父謝水東、謝水五兄弟共有，應有部分
    各2 分之1 。謝水東死亡後，其應有部分由戊○○、訴外人
    謝金榮繼承，應有部分各4 分之1 ；謝水五死亡後，其應有
    部分由甲○○、乙○○、丁○○繼承，應有部分各6 分之1
    ，均於89年1 月4 日前即已取得共有之土地，嗣謝金榮之應
    有部分遭拍賣，經其他共有人比例行使優先承買權或拍定，
    取得其應有部分，而以附表所示之比例維持共有，有卷附之
    土地登記謄本可稽，且為兩造所不爭執，即無共有人以外之
    人買受取得謝金榮之應有部分，並未增加共有人之人數，則
    系爭3 筆旱地如經分割，就兩造於89年1 月4 日以後拍定取
    得應有部分之土地，自無違反上開農業發展條例規定為防止
    農地細分之立法意旨，且按共有人之人數分割為4 筆，亦無
    違反不得逾共有人人數之規定，即無農業發展條例第16條不
    得分割之情形。
  (三)兩造共有之4 筆土地，依其使用目的無不能分割之情事，且
    兩造間亦未定有不可分割之期限，共有人間既不能就分割方
    法達成協議，則共有人甲○○請求裁判分割，核屬有據，應
    予准許。
五、次按數共有物，雖各共有人之應有部分不同，經徵得全體共
    有人同意後，仍得為合併分割（最高法院91年度台上字第72
    8 號判決意旨參考）。又定共有物分割之方法，固可由法院
    自由裁量，但亦應斟酌當事人之聲明、各共有人之利害關係
    ，並共有物之性質、價格、利用價值及分割後之經濟效益，
    而為適當之分配，要以維持全體共有人之公平為原則。甲○
    ○、乙○○、丁○○及丙○○均表示，1119地號土地如附圖
    D 所示D5部分應分歸己○○所有，而由伊等補償其不足應有
    部分面積之差價，如該部分非分歸己○○所有，即不同意按
    D 圖方案為建、旱地合併分割，主張1119號建地部分單筆分
    割，並同意其餘3 筆旱地部分合併分割。本院以D5部分（即
    E 圖之E5之1） 不宜分配予己○○（理由詳如以下(三)所述）
    ，並參以兩造嗣後就系爭4 筆土地，一致主張就1119號建地
    部分單筆分割，並同意其餘3 筆旱地部分合併分割（本院卷
    (二)213 至214 頁），及戊○○原主張依原審判決附圖A 所示
    方案分割（或依此方案提出修正），該方案因戊○○受分配
    土地地形方正，且大部分為最有價值之臨路土地，對其他共
    有人不公平，而其嗣後請求依附圖E 之方案，修正其分得土
    地臨路面寬而為分割（本院卷(二)第218 頁）等共有人意見，
    認以依附圖E 所示分割方案分割為適宜。即就1119號建地部
    分採單筆分割，其餘3 筆旱地部分為合併分割，並分述採用
    E 圖分割方案（以下均指E 圖）之理由如下：
  (一)就1117、1121及1123號旱地之合併分割方案，本院審酌E1（
    連同E5之2 部分）土地上現有甲○○、丙○○及訴外人謝豐
    源3 人共有之建物（門牌中山路30之1 號），並經甲○○陳
    明該建物由其居住使用中，不同意拆除，且該建物為鋼混凝
    土建築，仍有相當之經濟價值，不宜拆除；E4之1 、E4 之2
    、E4等土地上，現有戊○○配偶己○○所有三層樓鋼筋混凝
    土建物（門牌中山路28號），及有戊○○胞弟謝金榮所建造
    之三層樓鋼筋混凝土建物（門牌中山路28之1 號），有相當
    之經濟價值，不宜拆除，，戊○○並表示願受該基地所在土
    地之分配，其餘位於E3及E3之1 土地上之1 樓鐵皮屋則為謝
    金榮所有，目前無人使用，無保留之經濟價值；位於1117地
    號土地上之一層樓磚造古厝，為兩造共有，於40年間建造，
    已經老舊，甲○○、丁○○、乙○○並同意拆除，且該古厝
    坐落之南側2 分之1 基地，如分配予戊○○，其分配之地形
    將不完整，且戊○○嗣後亦不再主張分配該部分之基地，及
    其餘建物或位於兩造各自依附圖E 方案受分配之土地上，或
    已無保留之經濟價值，有原審之勘驗筆錄、現場圖、地政事
    務所人員會同勘測之地上物複丈成果圖等可稽（原審卷90至
    95頁、101 至103 頁），認以將E1、E1之1 分配予甲○○；
    E4之1 、E4之2 、E4分配予戊○○為宜。而戊○○表示，其
    分配之土地臨路面寬部分，因受現有門牌號碼中山路28及28
    之1 號建物基地分配之後，已無通路可通行後方土地，應再
    保留面寬3 至4 公尺之道路用地云云，惟系爭3 筆旱地既經
    合併分割，各共有人應享有同等臨路面寬以通行既有道路之
    利益，故其臨路面寬宜按合併後各共有人應有部分比例計算
    應受分配之寬度（除甲○○表示應留3 公尺通路供通行聯絡
    道路之用，其餘分配予乙○○及丁○○，參見本院卷(一)141
    頁及其提出之書狀），戊○○受分配之E4之1 、E4之2 、E4
    部分土地，按其就系爭3 筆旱地合併後之應有部分比例，為
    如附圖Ｅ所示臨路面寬，適為二棟建物面寬，已不足以再保
    留通路供後方土地使用，且就其受分配之旱地觀之，既臨接
    馬路，無袋地之情形，自不宜因既有建物之關係，再多受臨
    路部分土地之分配，致對其他共有人不公平。又丁○○、乙
    ○○表示願依序受分配坐落E2及E3位置之土地，故依其意願
    為分割。
  (二)戊○○另表示其受E4之1 、E4之2 、E4部分之分配，價值顯
    低共有物分割前應有部分之價值，應就分割後與其他共有人
    土地價值之差價部分受補償等語。經查，本院就系爭3 筆旱
    地依附圖E 之分割方案，送請高雄市不動產估價師公會，就
    其分割前後共有人所有土地價值之變動、是否應互相找補及
    其金額為鑑定，經鑑估單位考量分割前系爭土地1121地號係
    單面臨路、臨路面寬較佳、地形近長方形，面積大小適中，
    與臨近住宅區之條件及行情相近；1123地號單面臨路，惟臨
    路面積較窄，地形較不規則，利用性較差；1117地號未臨路
    ，地形近梯形，面積較大，並採取價格比較法，參考臨近地
    區與系爭土地條件相近之案例，依百分率調整法，推估分割
    前1117地號土地之單價為每平方公尺2142元；1121地號土地
    每平方公尺7816元；1123地號土地每平方公尺3154元，並推
    估分割後E2、E2之1 地號每平方公尺3288元，而以之為基準
    ，考量地形、臨路、面寬等因素，評估E1、E1之1 土地每平
    方公尺2979元；E3、E3之1 土地每平方公尺3288元；E4、E4
    之1 、E4之2 土地每平方公尺3103元。再依上開單價，計算
    兩造分割前後應有部分土地價格應有增值及實際增值之差額
    ，為應互相找補之金額，即戊○○受分配之土地，應受補償
    差額為27萬3320元；甲○○應受補償之差額為17萬0468元，
    而應由丁○○、乙○○支出補償之金額均為22萬1894元，即
    丁○○、甲○○應各補償戊○○13萬6660元、補償甲○○8
    萬5234元，有鑑定報告足憑。本院以戊○○於分割前，就價
    值較低之1117地號土地之應有部分，與其他共有人相同，均
    為4 分之1 ，就價值較高之1121及1123地號土地應有部分則
    均為3 分之1 ，高於其他共有人之9 分之2 ，而於合併分割
    後，以價值較高之土地與價值較低之土地互為交換，顯然受
    有價值之減損，及分割方案為顧及臨路面寬之公平性，致其
    分受之地形呈前窄後寬之梯形狀，不如其他共有人分受之3
    筆土地為長方形之利於使用；甲○○分受之土地，則僅有3
    公尺臨路部分之面寬，及其因此分配方式，可維持分受土地
    地形之完整，並依其意見分配其應有之臨路面寬予其兄姊丁
    ○○、乙○○，亦使丁○○、乙○○2 人分受之土地地形完
    整等事實，認戊○○所分受之E4、E4之1 、E4之2 土地及甲
    ○○分受之E1、E1之1 土地，其價值確低於其他共有人，及
    鑑定機關之鑑估方式合於上開基礎事實，依其鑑估方法並無
    不合理之處，而屬可採。至於甲○○、丁○○、乙○○等人
    爭執未於鑑定機關勘查現場時在場，既不影響鑑估原則，尚
    難據此指摘鑑價結果偏頗。又其指摘比較標的不在臨近地區
    、計算數字有誤等，實係誤會鑑定機關選取之標的乃以交通
    運輸、自然條件、公共設施等條件與勘估標的相近等為依據
    （參見鑑定報告所列舉之比較明細），及鑑定機關計算方式
    不同之原因（如共有物分割明細就1121地號各共有人分割前
    價值之計算，係先計算總值，再依應有部分3 分之1 算得戊
    ○○分割前之總值為791969），均不影響鑑估結果。從而，
    應認系爭3 筆旱地分割後，就其分割前後價值之差異，應由
    丁○○、乙○○各補償戊○○13萬6660元、各補償甲○○8
    萬5234元。
  (三)就1119號建地之分割方案，兩造均表示不同意受分配附圖E
    所示E5之1 之位置。本院審酌1119號建地之深度不足8 公尺
    ，分割後兩造取得之土地固均為畸零地。然其中甲○○分得
    之E5之2 土地，可與其分得之E1土地合併使用，現並為甲○
    ○與丙○○（即丁○○之子，系爭建地為丁○○贈與）、謝
    豐源3 人共有之建物基地使用；丙○○就分得之E5之3 土地
    ，與其共有之建物基地相連，仍有使用之便利性，且與甲○
    ○分得之E5之2 土地面積總計78.2平方公尺，與二人應有部
    分面積總計82.04 平方公尺，僅不足3.84平方公尺，且不致
    擴大另一共有人乙○○所受分配Ｅ5 之1 面積（44.86 平方
    公尺）與按應有部分受分配面積（41.02 平方公尺）之差距
    ；乙○○與丁○○、甲○○為親兄妹，手足情誼佳，就分得
    之E5之1 土地，非不得與甲○○、丁○○分配之E5之2 、E5
    之3 土地合併使用；己○○就分割後受分配土地為畸零地，
    表示無意見，且己○○如受E5之1 之分配，因土地南側有甲
    ○○等3 人共有之建物，該建物有相當之經濟價值，不宜予
    以拆除，甲○○亦表示不願拆除（除非採用D 方案分割），
    將無法受足額面積之分配，而短少達16.66 平方公尺，如受
    最南側土地之分配，則得受足額面積之分配等情，認就此筆
    土地之分割，不宜採變價分割方式，而以按附圖E 所示之方
    案分割為適當。又1119號建地最近一次成交價為91年4 月之
    拍定價，每平方公尺24301 元（原審卷15頁、本院卷(二)164
    頁），距本件於93年5 月起訴時，約2 年餘，其間不動產價
    值並無大幅漲跌，兩造就此筆土地不足分配部分之找補價格
    ，復未提出其他應予增減之具體事證，是本院認應以每平方
    公尺24301 元為找補價格為適當。即甲○○就其超過應有部
    分面積受分配之6.71平方公尺部分，應補償丙○○16萬3060
    元（計算式為47.73 －41.02 ＝6.71,24301×6.71＝163060
    元以下四捨五入，下同）；乙○○就其超過應有部分面積受
    分配之3.84平方公尺部分，應補償丙○○9 萬3316元（計算
    式為44.86 －41.02 ＝3.84,24301×3.84＝93316） 。
六、縱上，甲○○請求就兩造共有之系爭土地分割，為有理由。
    惟原審之分割方法，尚有未洽。兩造上訴意旨各指摘原審判
    決所為分割方法不當，求予廢棄原審該部分判決，另為適當
    之分割方法，為有理由。爰由本院將原判決關於兩造分割方
    法部分廢棄，改判如主文第二項所示。
據上論結，本件兩造上訴均有理由，依民事訴訟法第450 條、第
80條之1 ，判決如主文。
中　　華　　民　　國　　96　　年　　7 　　月　　24　　日
                            民事第一庭
                                審判長法官  黃金石
                                法      官  林健彥
                                法      官  謝肅珍
以上正本證明與原本無異。
如對本判決上訴，須於判決送達後20日內向本院提出上訴狀，其
未表明上訴理由者，應於上訴後20日內向本院提出上訴理由書（
均須按他造當事人之人數附繕本）。上訴時應提出委任律師或具
有律師資格之人之委任狀，並依附註條文規定辦理。
中　　華　　民　　國　　96　　年　　7 　　月　　24　　日
                                書  記  官  蘇恒仁
附註：
民事訴訟法第466 條之1 ：
對於第二審判決上訴，上訴人應委任律師為訴訟代理人，但上訴
人或其法定代理人具有律師資格者，不在此限。
上訴人之配偶、三親等內之血親、二親等內之姻親，或上訴人為
法人、中央或地方機關時，其所屬專任人員具有律師資格並經法
院認適當者，亦得為第三審訴訟代理人。
第1 項但書及第2 項情形，應於提起上訴或委任時釋明之。
附表(一)
┌──────┬───┬──────┬────┬───┬───┬──────┐
│附表‧編號  │  １  │     ×     │   ２   │  ３  │  ４  │     ×     │
├──────┼───┼──────┼────┼───┼───┼──────┤
│地號與地目  │1119建│各共有人應分│ 1117旱 │1121旱│1123旱│各共有人應分│
├──────┼───┤得面積之總計┼────┼───┼───┤得面積之總計│
│面積（㎡）  │184.58│   （㎡）   │4,608.69│303.98│334.46│   （㎡）   │
├─┬────┼───┼──────┼────┼───┼───┼──────┤
│共│        │      │            │        │      │      │1294.05     │
│  │甲○○  │9分之2│41.02       │4分之1  │9分之2│9分之2│同意旱地面積│
│有│        │      │            │        │      │      │合併分割    │
│  ├────┼───┼──────┼────┼───┼───┼──────┤
│情│        │      │            │        │      │      │1294.05     │
│  │乙○○  │9分之2│41.02       │4分之1  │9分之2│9分之2│同意旱地面積│
│形│        │      │            │        │      │      │合併分割    │
││├────┼───┼──────┼────┼───┼───┼──────┤
│││丙○○  │9分之2│41.02       │×      │×    │×    │1294.05     │
│應├────┼───┼──────┼────┼───┼───┤同意旱地面積│
│  │丁○○  │×    │x           │4分之1  │9分之2│9分之2│合併分割    │
│  │        │      │            │        │      │      │            │
│有├────┼───┼──────┼────┼───┼───┼──────┤
│  │己○○  │3 分之│61.52       │×      │×    │×    │61.52       │
│部│        │1     │            │        │      │      │            │
│  ├────┼───┼──────┼────┼───┼───┼──────┤
│分│戊○○  │×    │            │4分之1  │3分之1│3分之1│1364.98     │
└─┴────┴───┴──────┴────┴───┴───┴──────┘
